最高法院刑事判決　　　　　　　九十四年度台上字第八二三號
　　上　 訴　 人　台灣高等法院檢察署檢察官
　　上訴人即被告　乙○○
　　　　　　　　　　　　　在.
　　選 任辯護 人　黃丁風律師
　　　　　　　　　黃雅羚律師
　　　　　　　　　黃敬唐律師
　　被　　　　告　甲○○　男民.
　　　　　　　　　　　　　身分.
　　　　　　　　　　　　　住台.
　　　　　　　　　　　　　阿里.
　　　　　　　　　　　　　居台.
　　　　　　　　　　　　　弄5.
　　選 任辯護 人　顏維助律師
上列上訴人等因被告等遺棄案件，不服台灣高等法院中華民國九
十三年十一月九日第二審判決（九十三年度上訴字第二二五０號
，起訴案號：台灣基隆地方法院檢察署九十二年度偵字第二九八
九、三０一０、三０二五號），提起上訴，本院判決如下：
    主  文
原判決關於乙○○、甲○○部分撤銷，發回台灣高等法院。
    理  由
本件原判決認定上訴人即被告乙○○綽號「阿同」或「土龍」，
自民國八十五年間起即管理「感應堂」（設於基隆市○○區○○
路一五八之五號；地下室為「萬應宮」或稱「萬善堂」）。緣張
秉賢罹患「情感性精神病」、「躁（憂）鬱性精神病」、「精神
官能症」、「人格違常」及失眠等症狀，與乙○○認識約一週，
九十二年九月六日晚間，乙○○留張秉賢在渠八堵路一八五巷六
十七號家中暫住，翌（七）日凌晨一時許，乙○○與張秉賢在家
中共同飲用約六瓶玻璃瓶裝之啤酒，而與乙○○認識十餘日之被
告甲○○因其子童正賢亦罹患慢性精神病，乃自嘉義縣家中駕駛
車號ＳＢ─０三二八號廂型車搭載其女友游欣萍、朋友徐正興及
童正賢北上，欲至「感應堂」找乙○○施用法術治療，九十二年
九月七日凌晨三時二十分許，乙○○接獲甲○○電話後，詢問張
秉賢是否陪其前往「感應堂」，張秉賢欲休息不願前往，乃同意
借乙○○使用渠所有五四０─ＬＹ車號計程車。甲○○、童正賢
、游欣萍、徐正興於九十二年九月七日凌晨三時四十分許到達時
，乙○○已在該處等候。甲○○、徐正興等人先在「感應堂」及
樓下置放無主骨灰之「萬應宮」燒香拜拜，並在「感應堂」內與
乙○○聊天，當時「感應堂」及「萬應宮」內因電源已遭剪斷故
無燈光，惟乙○○等人在「感應堂」內點燃兩盞蠟燭以供照明。
不久，適楊為明於凌晨四時三十分許結束消費離開「感應堂」旁
「河堤卡拉ＯＫ店」（設於基隆市○○路一五八之四號），見到
乙○○、甲○○、游欣萍、徐正興、童正賢在「感應堂」內，楊
為明便趨前進入與乙○○打招呼並坐下聊天，乙○○先指摘楊為
明剪斷「感應堂」電源，復指摘楊為明為何不負擔公廁電費致「
感應堂」之電源遭台電公司切斷，惟楊為明認渠既未剪斷電源且
電費應由乙○○繳納，自己不願負擔電費亦無妨礙其繼續居住在
八堵路一五八之六號住處，遂與乙○○發生口角，乙○○頓萌教
訓楊為明之意，乃指示甲○○回到渠八堵路一八五巷六十七號家
中將張秉賢找來，並交待甲○○轉達張秉賢前來協助毆打楊為明
之意，甲○○聞言同意後即基於與乙○○教唆張秉賢傷害（未據
合法告訴，經第一審判決公訴不受理確定）楊為明之犯意，持乙
○○交付之汽車鑰匙駕駛張秉賢所有五四０─ＬＹ計程車至乙○
○住處，將正在乙○○家休息之張秉賢叫醒，向張秉賢稱：乙○
○與「楊仔」在「感應堂」內打架，且因「楊仔」剪了「感應堂
」的電線，「楊仔」復對地藏王菩薩不敬，故乙○○請彼來載張
秉賢去幫忙毆打「楊仔」等語。張秉賢經甲○○催促後，雖處於
精神恍惚之精神耗弱狀態，仍匆匆穿上乙○○所有長度約二十七
公分、寬度約五公分之白色步鞋，並駕駛前揭計程車搭載甲○○
回到「感應堂」，張秉賢於進入「感應堂」內，即問在場者誰是
「楊仔」，為何在「感應堂」惹事，因楊為明起身答稱「怎樣」
，張秉賢在客觀上能預見以拳腳重擊或踹踢他人身體，將致他人
因骨折或體內出血而死亡，雖主觀上並無致楊為明死亡之意圖，
猶仍基於普通傷害之犯意，先以右手用力毆打楊為明臉部，繼以
雙手接續毆打其臉部及身體多處，再用腳踢其腹部三、四下，繼
於楊為明遭毆打倒地後，張秉賢再以右腳猛踹楊為明之臉部、肩
膀及腹部多次，致楊為明受有右眼眶、左頸頰部、左腹部及右腰
部外表性鈍性傷、頭部第一頸椎脫臼、胸部于右側第五至第七肋
骨骨折及肝臟裂傷性出血之傷害，甲○○及徐正興見狀，認事態
嚴重乃將張秉賢拖出「感應堂」外以阻止其繼續對楊為明實施傷
害行為，甲○○見楊為明倒地後均無反應，乃蹲下以手拍打其臉
部欲喚醒之，惟楊為明於眼睛張開一下後，隨即陷入昏迷，張秉
賢見鑄成大錯，向在場之人提議聯絡救護車將楊為明送醫，且因
乙○○向在場之人稱：你們這幾天都不要再回到「感應堂」各自
回家即可，渠是在地人與警察熟悉可以自己處理此事等語，將處
理全部善後事宜，甲○○乃與徐正興以徒手之方式將楊為明之腋
下及後腳跟抬出至「感應堂」外左側約一公尺旁之空地處，以便
救護車抵達時施救後離開「感應堂」，張秉賢亦駕駛其所有計程
車返回乙○○住處，詎乙○○明知楊為明因渠教唆行為受傷而處
於無自救力狀態，其在法律上應對楊為明扶助及保護，負有防止
因受傷致發生死亡結果之義務，雖其主觀上並無使楊為明因而死
亡之意圖，然猶仍對楊為明棄之不顧而離開「感應堂」並返回住
處，楊為明嗣因張秉賢前揭傷害行為暨乙○○之遺棄行為，致因
外傷性肝臟裂傷腹腔出血及第一頸椎脫臼出血神經性休克，於九
月七日凌晨五時許死亡，嗣於同日上午七時二十分許，適許承義
自住處外出行經「感應堂」前，見楊為明躺臥該處，趨前觀看發
覺已斷氣多時乃報警循線查獲等情。因而撤銷第一審關於乙○○
遺棄致人於死部分之判決，改判論處乙○○對於無自救力之人，
依法令應扶助、保護，而遺棄之，因而致人於死罪刑。又以公訴
意旨略以：被告甲○○經乙○○授意而前往乙○○住處教唆張秉
賢教訓楊為明，嗣張秉賢於九十二年九月七日清晨抵達「感應堂
」後，先基於傷害之犯意，先以右手出反手用力毆打楊為明臉部
，繼對楊為明以拳腳施以重擊，致楊為明受有右眼眶、左頸頰部
、左腹部及右腰部外表性鈍性傷；頭部第一頸椎脫臼；胸部于右
側第五至第七肋骨骨折；及肝臟裂傷性出血等傷害，被告甲○○
及徐正興見狀，認事態嚴重乃先將張秉賢拖出「感應堂」外以阻
止其繼續攻擊傷害楊為明，被告甲○○繼與徐正興以徒手之方式
將楊為明之腋下及後腳跟抬起拉到外面，被告甲○○認渠等非本
地人，因故來到基隆即發生本案，且當時四下無人，未打電話報
案對楊為明加以救護，旋即逕行離開「感應堂」，致陷於無自救
能力狀態之楊為明嗣於乙○○等六人離開後，因外傷性肝臟裂傷
腹腔出血及第一頸椎脫臼出血神經性休克，於九月七日凌晨五時
許死亡，因認被告甲○○涉有刑法第二百九十四條第二項遺棄致
死罪嫌。然經審理結果，不能證明甲○○有遺棄之犯意，因而撤
銷第一審關於論處甲○○遺棄致人於死罪刑部分之判決，改判諭
知甲○○被訴遺棄致人於死部分無罪，固均非無見。
惟查：(一)、刑法第二百七十七條第二項之傷害致人於死罪及第二
百九十四條第二項之遺棄致人於死罪，均以行為人之傷害行為或
遺棄行為是否與被害人之死亡結果有相當因果關係為斷。傷害行
為後，因果關係進行中，如因其後之遺棄行為獨立發生死亡之結
果者，前之傷害行為與死亡結果，其因果關係固已中斷；倘若被
害人之傷勢嚴重縱及時醫治，仍無法救活者，雖有遺棄行為，被
害人之死亡仍即與遺棄行為無相當因果關係可言，自難成立遺棄
致人於死罪。本件被害人楊為明之死亡究竟係與張秉賢之傷害行
為或與乙○○之遺棄行為有因果關係，原審未予審認明白，而分
別論處張秉賢傷害人之身體，因而致人於死罪刑及論處乙○○遺
棄致人於死罪刑，顯有未合。(二)、有罪之判決書，應將法院依職
權認定與論罪科刑有關之事項，詳實記載於事實欄，然後於理由
內逐一說明其憑以認定之證據，使事實與理由兩相一致，始稱適
法。倘若事實欄之記載先後兩歧，或理由說明互生齟齬，或理由
說明與事實記載不相符合，均屬判決理由矛盾，其判決當然為違
背法令。原判決理由欄壹、一、(五)既引用法務部法醫研究所九十
三年五月三日法醫理字第０九三０００一一五七號函所載「死者
楊為明若能及時送醫且固定住頸部避免壓迫腦幹，應可挽回其生
命；一般而言頸椎脫臼移動壓迫腦幹其嚴重程度比肝臟裂傷造成
腹腔出血的傷勢較易致命。」之意見，為論罪之依據，則似應認
定被害人之死亡為未及時送醫及未固定住其頸部所致，亦即為遺
棄行為所致，與傷害行為之因果關係已中斷。惟該理由欄又認被
害人之死亡結果，與張秉賢之傷害行為及乙○○之遺棄行為，均
具有相當因果關係，二人對被害人死亡之加重結果均應負責。足
見其理由之說明前後矛盾，顯有違誤。(三)、被教唆人之犯罪行為
，因發生一定之結果，而有加重其刑之規定者，教唆犯於其所能
預見之範圍內，應就加重之結果負其責任。原審認定被告乙○○
、甲○○教唆張秉賢傷害被害人楊為明，依此，如被害人之死亡
係因傷害行為所致，而此死亡結果，又為乙○○、甲○○所能預
見，則其二人即應負傷害致人於死罪責。究竟被害人之死亡是否
係張秉賢之傷害行為所致？如是，乙○○、甲○○是否能預見此
結果之發生？此攸關被告二人是否應負傷害致人於死罪抑應負遺
棄致人於死罪之重要待證事項，原審未詳查、釐清，即率行判決
，有調查未盡之違誤。又檢察官雖起訴被告乙○○、甲○○犯教
唆傷害罪，但如被告二人能預見被害人可能因張秉賢之傷害行為
而死亡，應負教唆傷害致人於死罪責時，其起訴效力自及於加重
結果部分，法院應就全部事實加以審判，第一審就教唆傷害部分
所為公訴不受理之判決，並無實體既判力，附此明。(四)、原判
決理由欄貳、三、(三)以被告甲○○於乙○○、張秉賢尚在「感應
堂」內之情況下離開，作為其無遺棄楊為明之犯意之證據之一。
但張秉賢係稱乙○○嘉義朋友中之一女子（即游欣萍）叫伊先回
去等語，亦即張秉賢表示其較甲○○先離開現場（見偵字第二九
八九號卷(一)第十六頁、第一審卷(一)第三十三頁），此與原審認定
之事實不相符合之供述，為何不足採？究竟實情如何？原審未予
審認、說明，已有可議。又乙○○向在場之人稱：你們這幾天都
不要再回到「感應堂」，各自回家即可，渠是在地人，與警察熟
悉，可以自己處理此事等語，其語意為何？係表示其要送被害人
就醫，要甲○○等人回家，所有責任由其一人承擔，抑表示叫甲
○○等人回家，不要再回現場，以免事跡敗露，其與警察熟悉，
可擺平此事，逃避刑責？此與甲○○離開時是否有遺棄之犯意有
關，原審未進一步詳查釐清，亦有調查未盡之違誤。以上或為上
訴意旨所指摘，或為本院得依職權調查之事項，應認檢察官對被
告甲○○提起上訴，及乙○○之上訴均為有理由，原判決關於乙
○○、甲○○部分有發回更審之原因。
據上論結，應依刑事訴訟法第三百九十七條、第四百零一條，判
決如主文。
中　　華　　民　　國　九十四　年　　二　　月　二十四　日
                      最高法院刑事第十一庭
                          審判長法官  陳　正　庸
                                法官  賴　忠　星
                                法官  王　居　財
                                法官  林　開　任
                                法官  林　立　華
      本件正本證明與原本無異
                                      書  記  官
中　　華　　民　　國　九十四　年　　三　　月　　二　　日
                                                      ｖ
